【裁判字號】    93,訴,4037
【裁判日期】    950124
【裁判案由】    新型專利異議
【裁判全文】
臺北高等行政法院判決
                                     93年度訴字第4037號
                              .
原      告  甲○○
訴訟代理人  桂齊恆律師
複 代理 人  廖正多律師（兼送達代收人）
被      告  經濟部智慧財產局
代  表  人  蔡練生（局長）
訴訟代理人  丙○○
參  加  人  建準電機工業股份有限公司
代  表  人  乙○○（董事長）
訴訟代理人  陳啟舜律師（兼送達代收人）
複 代理 人  錢師風律師
            楊翠玲律師
上列當事人間因新型專利異議事件，原告不服經濟部中華民國93
年10月14日經訴字第09306227800號訴願決定，提起行政訴訟，
經本院命參加人獨立參加訴訟，本院判決如下：
    主  文
原告之訴駁回。
訴訟費用由原告負擔。
    事  實
一、事實概要：
    參加人於民國90年6月12日以「馬達定子之極片構造」（下
    稱系爭案）向被告申請新型專利，經其編為第00000000號審
    查，准予專利。公告期間，原告以系爭案違反核准審定時專
    利法第105條準用第22條第4項、第98條第1項第1款及第2項
    之規定，對之提起異議。經被告審查，以93年3月30日（93
    ）智專三（二）04099字第09320295940號專利異議審定書為
    異議不成立之處分，原告不服，乃向經濟部提起訴願，經遭
    訴願決定駁回，遂向本院提起行政訴訟。
二、兩造聲明：
  (一)原告聲明：
   1.訴願決定及原處分均撤銷。
   2.命被告為系爭案異議成立之處分。
   3.訴訟費用由被告負擔。
  (二)被告聲明：
   1.駁回原告之訴。
   2.訴訟費用由原告負擔。
  (三)參加人聲明：
   1.駁回原告之訴。
   2.訴訟費用由原告負擔。
三、兩造之爭點：系爭案是否有違前揭專利法第98條第1項第1款
    及第2項之規定，而不符新型專利要件？
  (一)原告主張之理由：
   1.行政程序法第9條及第43條規定意旨在於：行政機關依職權
     調查證據時，為探知事實真相，故在審理過程中，行政機
     關對於當事人有利及不利之事項應一律注意，而且須對當
     事人全部陳述之理由依法理判斷事實之真相。惟由原處分
     以及訴願決定理由中可知，被告對系爭案專利說明書存在
     不合於專利法規定以及相較引證案不合於進步性等事實，
     並未作出公正且合理之審查，違反尋求事實真相的論理原
     則，其認事用法上，顯有違誤，敘述如下：
    (1)原告於異議理由書中，以證據2，即86年11月28日申請、
      87 年9月21日公告之第00000000追加一號「風扇馬達定子
      之矽鋼片結構改良追加一」新型專利案（下稱引證1）第4
      圖所示之激磁片體具有非垂直之階級狀側邊之風扇馬達定
      子結構作為系爭案比較對象，並於證據3中提示系爭案與
      引證1第4圖所示之定子比較圖，另以引證1第4圖所示定子
      結合證據4，即80年6月19日申請、80年12月1日公告之第
      00000000號「非對稱定子極之改良結構」新型專利案（下
      稱引證2）非對稱式定子極所揭示之技術手段等，陳述系
      爭案不符法定新型專利要件之事實。引證1是早於系爭案
      申請前公開之專利前案，引證1公開之任何部分均可作為
      判斷系爭案新穎性及進步性。原告係主張以引證1第4圖所
      示之實施例（激磁片體具有非垂直之階級狀側邊，其上完
      全無任何穿孔）與系爭案作比較，惟原處分理由（五）是
      以引證1第2圖所示之實施例，激磁片體上設置有若干穿孔
      之定子結構作為系爭案之比較對象，認為引證1不足以證
      明系爭案違反新穎性規定。被告對於原告所主張之事項不
      僅未提出具體之相關說明，且與原告所主張之事項不符，
      故原處分違反前揭行政程序法規定。此外，引證1於其申
      請專利範圍第6項明確指出，該上、下激磁鋼片與該等穿
      孔可由階梯狀之型體取代，而達到相同之激磁效果（即原
      告主張引證1第4圖揭示之特徵）。系爭案是以體積或面積
      的大小不同導致不對稱引起激磁力不一樣的設計，依照系
      爭案圖4、圖5、圖6，其造型是圓弧的斜角，利用此種設
      計產生不對稱的結果。此種造型於引證1中利用穿孔的大
      小產生體積大小的不同，或是利用階梯的原理來產生體積
      大小的不同已經揭露，所以引證1已將系爭案的功能與構
      造的技術揭露。惟被告於訴願答辯書或原決定機關之決定
      理由中未針對此重要部分與系爭案之比較提出審查意見，
      僅是籠統帶過引證1未揭示系爭案申請專利範圍之特徵等
      。由此可知，被告應審查引證1階梯狀的效能如何，惟其
      並未對原告之主張作出公正合理之審查，認事用法上，顯
      有不當，已違反行政程序法第43條。又引證2是以缺空的
      大小來造成體積的大小不一樣，所以產生激磁力的大小的
      不同。
    (2)參加人於異議期間，曾自行將系爭案申請專利範圍原屬附
      屬項第2項之部分特徵併入其修正後之申請專利範圍第1項
      中，由此可見，系爭案修正前申請專利範圍第1項之特徵
      構造為引證1所揭露，不具新穎性。參加人為避開引證1所
      揭露之部分，特將其申請專利範圍第1項作限縮。惟原告
      於異議理由書中係以引證1主張系爭案原申請範圍第1項不
      具新穎性，另以引證1及引證2結合，主張系爭案原申請專
      利範圍各附屬項特徵不具進步性。今系爭案修正後申請專
      利範圍係將原屬附屬項之部分特徵併入其修正後之申請專
      利範圍第1項中，其申請專利範圍之狀態與原核准公告之
      內容業已改變，故針對引證1與系爭案間之比較，被告除
      考量原告當時所主張系爭案不具新穎性之情形外，應進一
      步審酌系爭案修正後申請專利範圍第1項相較於引證1以及
      引證1、2之組合是否具備進步性，惟被告並未為此項行政
      行為，違反行政程序法第36條。此外，目前實務的作法是
      事後的變更，只要有提出修正本，就需要通知異議人表示
      意見。此種變更就足以代表之前沒有通知的程序違反程序
      。
    (3)系爭案修正後申請專利範圍第1項特徵在引證1中已完全被
      揭露，差異處僅在於：系爭案極片（2）「兩側」形成非
      垂直連接線，與引證1第4圖定子之激磁片體「一側」形成
      非垂直之階梯狀邊緣之差別而已。再按系爭案專利說明書
      第7頁第1行起記載：「... 二連接線係成不相同彎弧之曲
      線23（系爭案第4圖所示實施例），且該二曲線23係成該
      極面21之邊緣線，因此，該具有N、S磁極之子永久磁鐵與
      該邊緣線形成曲線23之極面21相感應時，即不會感應死角
      ，... 」，另於說明書同頁第10行起記載：「... 該極面
      21之端緣22與極21底端之二邊連接線係分別形成具有一彎
      折角24之彎折線25（第5圖所示實施例），且構成極面21
      緣線之二彎折線25具有不同之彎折角度及不同之長度，..
      . 不會有感應死角之問題，... 」可知，系爭案修正後申
      請專利範圍所述之「該端緣22與極面底端之二邊間各具有
      一非垂直之連接線」主要係令該二極面兩側邊緣之連接線
      形成不等長之形狀，藉以造成極面於線圈組通電激磁後，
      造成極面兩側磁性不平衡。再按異議證據3之比較圖，引
      證1第4圖之激磁片體51”、61”於其底緣一側形成非垂直
      之階級狀彎折線，另側形成一垂直線，仍令該激磁片體兩
      側邊緣線呈現不等長之不平衡狀態，與系爭案該端緣22與
      極面底端之二邊間各具有一非垂直連接線之特徵相較，系
      爭案僅係引證1第4圖激磁片體一側非垂直之彎折線修改為
      兩側非垂直線之簡易變更，僅數量上之簡單增加而已，為
      熟習該項技術者所能輕易完成者。兩者同樣具有使轉子易
      於啟動旋轉及避免感應死角之功用，是系爭案相較於引證
      1第4圖所示定子不具進步性。
    (4)又依系爭案修正前、後之專利說明書及圖示所載之內容，
      位於極片兩側之非垂直連接線可為曲線、具彎折之「彎折
      線」或斜線或弧線等，且系爭案專利說明書第9頁之創作
      說明（5）倒數第二行載明：「屬於其申請專利範圍之等
      效變化或修改都是系爭案之範圍。」，故系爭案極片側邊
      呈彎折線之非垂直連接線特徵確實涵括引證1第4圖所示激
      磁片體側邊的階梯狀邊緣設計，同時由此可觀察到，系爭
      案申請專利範圍所界定之特徵構造有九成以上之特徵在引
      證1中完全被揭露。
    (5)又引證2申請專利範圍第1項「一種非對稱定子極之改良結
      構... 且其定子之極面設計成一非對稱之幾何形狀」，從
      圖5ABCDE可以看出非對稱。從引證2可以證明磁極面設計
      成不對稱已有概念。再觀引證2之非對稱定子極雖與系爭
      案非一同型式之馬達定子，但與系爭案馬達定子之極片屬
      接近且相關之技術領域。依專利審查基準判斷進步性之基
      本原則，引證2可判斷系爭案是否具備進步性，且可結合
      其它與系爭案相同技術領域之引證資料來判斷系爭案是否
      具備進步性。由引證2所揭示之定子中可以得知，其圖10
      及圖10A已具體揭示於其固定極1041兩側形成斜邊狀之非
      垂直邊緣，用以令極片形成磁力不平衡性之技術特徵。因
      此，結合引證1、2與系爭案相較，如原告所提附件1所示
      ，引證2已揭露系爭案修正後專利範圍第1項中特徵，而系
      爭案於極面（21）二側各有一非垂直的連接線之特徵則在
      引證2中被揭露，系爭案修正後專利範圍第1項所界定之特
      徵為引證1及引證2簡易相加而得，故系爭案不具進步性，
      違反前揭專利法第98條第2項規定。
   2.系爭案修正後申請專利範圍第1項所界定之特徵不具進步性
     ，其附屬項特徵亦完全被揭露於引證2，同係造成極片磁場
     分佈不均以降低磁扭力之功用，故不具進步性，違反前揭
     專利法第98條第2項規定：
   (1)系爭案修正後申請專利範圍第2項特徵在引證2圖10及圖10A
     等圖中，即已具體揭露極片兩側形成不相同邊緣之設計。
   (2)系爭案修正後申請專利範圍第3項之特徵，在引證2圖5E中
     已具體揭示使用極片弧線邊緣之設計。
   (3)系爭案修正後申請專利範圍第4項特徵，在引證2圖10及圖1
     0A以及系爭案第1、2圖所示先前技術已具體揭示。
   (4)系爭案修正後申請專利範圍第5項特徵，在引證2圖4中已具
     體揭露。
   (5)系爭案修正後申請專利範圍第6項特徵，在引證2圖5E中已
     具體揭示使用極片弧線邊緣之設計。
  (二)被告主張之理由：
   1.就准予修正的部分是否須通知及比對是否錯誤的部分引用
     訴願決定書的理由。系爭案與習知前案間之比較，係以習
     知前案專利說明書全部所揭露技術內容為依據，與系爭案
     申請專利範圍標的作一比較，而非僅侷限於兩案之構件間
     比較，而未考量構件間之目的、作用等。再者，原告於行
     政訴訟起訴狀第9頁倒數第2行敘明「差異處僅在於：系爭
     案極片2兩側形成非垂直連接線與引證1第4圖定子片體一側
     形成非垂直之階梯邊緣之差別而已」可知，系爭案相較引
     證1具新穎性。此外，引證1仍未揭示系爭案欲改善降低馬
     達旋轉時磁扭力現象之目的，以及達成轉子旋轉時可以降
     低顫動問題之功效，此有系爭案專利說明書第6頁第1至2行
     及第9頁第1段倒數2至3行可稽，因此非為原告所稱：「竟
     以證據2第2圖所示之激磁片體上設置有若干穿孔定子結構
     作為系爭案比較對象」，原處分並未違誤。其次，原告雖
     主張引證1申請專利範圍第6項指出上、下激磁鋼片與該穿
     孔，可由階梯狀之形體取代，而達成相同之激磁效果，惟
     此僅能說明與引證1申請專利範圍第1項達成相同之激磁效
     果，是原處分並無違誤。
   2.從引證2說明書第3頁的技術功效可知，引證2技術的功效與
     系爭案的技術不同。引證2之固定電極1041兩側形成斜邊狀
     之非垂直邊緣與一誘導電極1042達成馬達正反轉，又該固
     定電極1041兩側形成斜邊狀之非垂直邊緣為一左右對稱之
     固定電極，須與一誘導電極1042結合方達成馬達正反轉，
     其次原處分理由（六）中亦指明引證2為徑向繞線馬達（主
     要係運用於交流感應馬達）與系爭案軸向馬達技術領域不
     同，且引證2未見有系爭案「二極片」之構造之揭示，因此
     系爭案與引證2整體結構不同。此外，引證2轉子在內，系
     爭案轉子在外。再者，引證1及2未見有系爭案能降低馬達
     運轉時磁扭力現象功效之揭示，因此系爭案並無法經由引
     證1、2輕易組合而成，且相較於引證1及2有功效增進，具
     進步性，是原處分理由（六）並未違誤。
  (三)參加人主張之理由：
   1.被告認定系爭案具有進步性，完全不違法：
    (1)我國專利審查基準「判斷進步性之基本原則」之規定謂：
      「2.申請專利範圍之請求項有二項以上時，應就每一請求
      項各別判斷其進步性。3.判斷新型有無進步性時，應確實
      依據新型所屬技術領域，以及申請專利當時之技術水準，
      檢索申請當日之前既有技術或知識，作為引證資料，以研
      判新型之技術手段之選擇與結合，如其選擇與結合非為熟
      習該項技術者所能輕易完成者，即具有進步性」。換言之
      ，引證1及2必須能逐項完成系爭案所有申請專利範圍所界
      定之所有技術概念及功效，始能主張進步性，否則應審定
      系爭案具有進步性。
    (2)按參加人所提附件1及2之比對圖可知，系爭案92年11月5
      日修正本之申請專利範圍各項無法由引證1及2輕易完成，
      系爭案確實具有進步性：
     就系爭案修正申請專利範圍第1項而言：
      A.按系爭案第3至6圖，系爭案修正第1項揭示之特徵可知
        ，系爭案係藉由端緣22偏移及非垂直連接線之設計，以
        避免轉子永久磁鐵與極面之間發生感應死角問題，同時
        減少因轉子轉動之磁扭力造成旋轉震動，因此進一步具
        有促使轉子易於啟動、增加轉動穩定性之功效，此有系
        爭案說明書之【創作目的】及【功效】可稽。
      B.反觀引證1第4圖僅揭示下列特徵：
      （A）線圈座4，具有線圈，其屬於「直流無刷外轉子型馬
           達之軸向繞線定子」；
      （B）二極片5，分設在線圈座4之上、下端，各具垂直延
           伸極面51”，極面51”最高位具有一端緣A；
      （C）端緣A偏移至該極面51”之軸向中心線C之一側；及
      （D）端緣A與極面51”底端之二邊間各具垂直之連接線（
           左側）及垂直之階梯狀連接線（右側）。
        引證1第4圖雖具有端緣A偏移之構造，但由於僅具有垂
        直之連接線及垂直之階梯狀連接線，因而使其極面51”
        無法有效降低馬達旋轉時所發生之磁扭力現象，以致於
        容易造成該轉子旋轉時產生震動、抖動、顫動，因而使
        其具有轉動穩定性低落之缺點。
      C.引證2第3、6、7圖僅揭示下列特徵：
      （A）線圈座11，具有線圈30。再者，任何熟悉該項技術
           者由引證2第3圖上視剖視圖可知，其屬於「交流感
           應內轉子型馬達之徑向繞線定子」；
      （B）線圈座11係一鐵芯，其內向延伸形成數個極面10。
        引證2第3、6、7圖屬於「交流感應內轉子型馬達之徑向
        繞線定子」技術領域，完全不同於系爭案「直流無刷外
        轉子型馬達之軸向繞線定子」技術領域。再者，引證1
        之徑向向內延伸極面10與系爭案之軸向堆疊極片2之彎
        折極面21亦屬於完全不同設置方式之構造，此有原處分
        理由（六）可稽。因此，熟悉該項技術者難以將不同領
        域之引證2極面構造輕易轉用於系爭案之技術領域，亦
        難以將不同技術領域之引證1及2相互組合。最重要的是
        ，原告於原異議理由僅主張系爭案第1項相對引證1不具
        新穎性，從未主張系爭案第1項相對引證1及2之組合技
        術不具進步性。
     就系爭案修正申請專利範圍第2至6項而言：
       按系爭案第3至6圖可知，系爭案修正第2至6項附屬於系
       爭案修正第1項，故第2至6項亦實質具有第1項之前揭技
       術概念及可完成前揭相關功效。再者，系爭案修正第2至
       6項進一步界定「二側之連接線不相同」、「連接線形成
       曲線狀」、「連接線形成具彎折角之彎折線狀（如系爭
       案第5、6圖所示）」、「連接線形成斜線」、「連接線
       形成弧線」之概念。反觀，引證1明顯不具曲線、彎折線
       、斜線、弧線等連接線特徵，且引證2不屬於系爭案技術
       領域。按參加人所提附件1及2之比對圖可知，系爭案修
       正第2至6項之「曲線、彎折線、斜線、弧線」概念無法
       由引證1及2輕易組合完成，且確實進一步具有促使轉子
       易於啟動、減少產生磁扭力、增加轉動穩定性之功效，
       是系爭案修正第2至6項具有進步性。再者，按原處分第
       10之6項第4至6行，被告針於異議審定書中早已陳述：「
       異議證據4為徑向繞線馬達（主要係運用於交流感應馬達
       ）與系爭案軸向馬達技術領域不同且異議證據4未見有系
       爭案二極片之構造之揭示，因此系爭案與異議證據4整體
       結構不同…」據此，被告審定引證1及2之組合未能證明
       原申請專利範圍第2項不具進步性，因而在系爭案原申請
       專利範圍第2項併入第1項之後，被告審定系爭案修正第1
       項相對引證1及2之組合具有進步性，未違反行政程序法
       第36條之規定。
     綜上，按前揭專利法第103條第2項規定，系爭案修正第1
       至6項與引證1及2確實存在技術及功效之極大差異，故系
       爭案相對具有進步性，完全合理。
   2.按引證1申請專利範圍第6項所述：「...其中上、下激磁鋼
     片與該等穿孔（引證1第1至3圖），係可由階梯狀之形體替
     代（引證1第4圖），而能達到相同之激磁效果。」換句話
     說，「該階梯狀之形體」與引證1申請專利範圍第1項之「
     穿孔」係同樣用以達成「... 使兩側受激磁面積相異，使
     產生之磁力具有差異性，另旋轉方向具以單一性，可增加
     磁力作用，使樞設於線圈粗體中的轉子起動力增大，而可
     加快其轉動速度」之目的，此有引證1說明書第3頁第12至
     15行可稽。是以，雖然被告僅於原處分中針對引證1之主要
     特徵（第1項及第1至3圖）進行比對，但如前述，引證1第1
     至3圖與第4圖係屬可相互替代之相同技術概念。因此，系
     爭案與引證1第3項或第4圖進行比對，並無實質差異，未有
     如原告所謂之「爭點漏未審酌之情形」。
   3.原告主張系爭案不具進步性之理由完全不成立：
    (1)如系爭案說明書第9頁第5至7行所述：「該端緣與極面底
      端之二邊間之連接線係形成一非垂直連接之曲線、或分具
      不同彎折角度之二彎折線或一斜線及一弧線... 」據此，
      系爭案之連接線主要係形成非垂直線，並非形成原告所謂
      之不等長之形狀，因此引證1之二側邊是否不等長與系爭
      案修正第1項之「非垂直連接線」特徵完全無關。再者，
      如前述，引證1第4圖僅揭示「端緣A與極面51”底端之二
      邊間各具垂直之連接線（左側）及垂直之階梯狀連接線（
      右側）」，亦即其二側之連接線明顯皆具有至少一垂直角
      隅（該階梯狀連接線甚至具有數個垂直角）。反觀系爭案
      第4至6圖，系爭案修正第1項界定「端緣22與極面21底端
      之二邊間各具非垂直之連接線」特徵，其修正部分顯然足
      以明確區別於引證1。因此，熟悉該項技術者確實可輕易
      區別引證1第4圖「垂直之階梯狀連接線」與系爭案第4至6
      圖「非垂直之連接線」之構造差異。此外，參加人於原異
      議答辯理由書第15頁第13行至第16頁第10行早已指明系爭
      案與引證1存在前揭技術差異，亦即縱使以引證1第4圖與
      系爭案進行比對，亦不足以作為（不具）進步性證據。
      綜上所述，系爭案修正第1項及其附屬第2至6項確實相對
      引證1具有進步性。
    (2)原告於異議理由僅主張系爭案第1項相對引證1不具新穎性
      ，從未主張系爭案第1項相對引證1及2之組合技術不具進
      步性。
   4.系爭案之磁極片具有非垂直之連接線連接於磁極面之端緣
     與底端之間，因此該磁極面側邊之非垂直連接線與旋轉之
     轉子之永久磁鐵之間會產生相對漸小的磁吸現象，該一漸
     小的磁吸現象在馬達旋轉時可改善旋轉之永久磁鐵相對由
     一磁極面驟變至另一磁極面所產生的轉子震動及噪音，俗
     稱磁扭力現象（Cogging Torque），此有系爭案說明書第4
     頁之先前技術可稽。反之，引證1之磁極面側邊具垂直階梯
     狀連接線無法有效減少與轉子旋轉時其永久磁鐵相對於磁
     極面之間產生的磁扭力現象。相對的，系爭案第1項界定極
     面之最高端緣偏移且具有非垂直之連接線構成邊緣線，其
     可減少磁扭力現象。
    理  由
一、系爭案係於90年6月12日申請新型專利，被告係於92年4月8
    日審定准予專利，則系爭案有無應不予專利之原因，應以核
    准審定時所適用之90年10月24日修正公布之專利法為斷。參
    加人於92年11月5日申請修正申請專利範圍，主要係將原申
    請專利範圍第2項中有關「該端緣與各極片之二側邊間分別
    各具有一非直線之連接線」移置申請專利範圍第1項之末，
    係將原申請專利範圍第1項加以限制條件而減縮範圍。且經
    被告審查該修正並未變更實質，又該審定公告本確有不明瞭
    之情事而准予修正，並依修正本審查，於法核無不合。本件
    原告異議時雖主張系爭案有違前揭專利法第105條準用第22
    條第4項，惟經被告認系爭案修正後已無違申請專利範圍撰
    寫之相關規定，原告於訴願階段就系爭案未違反前揭專利法
    第105條準用第22條第4項規定之部分，並未置詞爭執，訴願
    決定就該部分未再加以審究。原告於本件審理中，亦未就系
    爭案有否違反前揭專利法第105條準用第22條第4項規定部分
    再作爭執主張。因此本件爭點應為系爭案是否有違前揭專利
    法第98條第1項第1款及第2項之規定，而不符新型專利要件
    ？
二、原告雖指參加人於異議期間，將系爭案申請專利範圍原屬附
    屬項第2項之部分特徵併入其修正後之申請專利範圍第1項中
    ，其申請專利範圍之狀態與原核准公告之內容業已改變，目
    前實務的作法是事後的變更，只要有提出修正本，就需要通
    知異議人表示意見。此種變更就足以代表之前沒有通知的程
    序違反程序等等。但查，被異議人於申請之新型專利審定公
    告後，向專利專責機關提出申請專利範圍修正本，前揭專利
    法及專利審查基準並無規定專利專責機關應將准予修正申請
    專利範圍之情事通知異議人。因此，本件被告於作成處分前
    雖未將已准予參加人修正申請專利範圍之情事通知原告，尚
    難謂被告有何違法之處。尚不能以嗣後法規之修正，遽指原
    處分程序違法。
三、次查，系爭案依修正後之申請專利範圍為：
1.一極馬達定子之極片構造，係包括：
  一線圈座，繞有線圈；二極片，被分別設在線圈座之二端，該
  二極片各具有垂直延伸之極面，該極面之最高位具有一端緣，
  該端緣係位在偏移由該極面底端中間點所延伸且垂直於極片之
  中心線y之一側，該端緣與極面底端之二邊間各具有一非垂直
  之連接線。
2.依申請專利範圍第1項所述馬達定子之極片構造，其中該二連
  接線構成該極面之邊緣線，且該二連接線係各成不相同之線條
  。
3.依申請專利範圍第1項所述馬達定子之極片構造，該二連接線
  之其中一連接線係形成一曲線。
4.依申請專利範圍第1項所述馬達定子之極片構造，該二連接線
  之其中一連接線係形成具一彎折角之彎折線。
5.依申請專利範圍第1項所述馬達定子之極片構造，該二連接線
  之其中一連接線係形成一斜線。
6.依申請專利範圍第1項所述馬達定子之極片構造，該二連接線
  之其中一連接線係形成一弧線。
四、系爭案主要係由線圈座繞設有線圈，線圈座之二端各設有極
    片，該二極片各具有垂直延伸之極面，且該延伸之極面之最
    高位具有一端緣，該端緣係位在偏移由該極面底端中間點所
    延伸且垂直於極片之中心線y之一側，該端緣位置係未在該
    極面底端中間點所延伸並垂直於極片之中心線上，且偏移在
    該中心線之一側，端緣與極面底端之二側邊間各具有一非垂
    直之連接線，該二連接線係構成極面之邊緣線，且該二連接
    線係各成不相同之線條。引證1係86年11月28日申請，87年9
    月21日公告之專利第00000000號新型專利。引證1之風扇馬
    達定子主要係由線圈組體，與分置於其上下兩端以產生磁力
    的矽鋼片所組成，其中上、下矽鋼片的側緣，等距設有向外
    凸出之複數激磁片體，且下端之矽鋼片該等激磁片體皆係向
    上彎折，而包覆於線圈組體外圍，且每一激磁片體上係設置
    有若干穿孔；其主要特徵在於：該上矽鋼片之該等激磁片體
    ，係向下彎折包覆於線圈組體外圍，且每一激磁片體上係設
    置有若干穿孔，如是，在上矽鋼片體設有向下彎折之激磁片
    體後，與原下矽鋼片體該等向上彎折之激磁片體，形成上下
    對置不但能將線圈組體之保護範圍加大，且對激磁之面積亦
    倍數增加（引證1申請專利範圍第1項參照）。引證1與系爭
    案相較，引證1之構造未見有系爭案申請專利範圍界定「...
    該端緣與極面底端之二邊間各具有一非垂直之連接線。...
    」之揭示，因此，系爭案極片與引證1之激磁片體整體結構
    形狀特徵容有差異，引證1不足以證明系爭案有違新穎性規
    定。又系爭案係藉由極片端緣與極面底端之二邊間之連接線
    係形成一非垂直之曲線，或分具不同彎折角度之二彎折線或
    一斜線及一弧線，使轉子之永久磁鐵與極面間不會有感應死
    角問題，轉子可易於起動，且轉子轉動時之磁扭現象較不明
    顯，使轉子旋轉時之顫動問題可以降低。而引證1激磁片體
    上係設置有若干穿孔，藉該等向上彎折之激磁片體有效保護
    線圈組體不受損壞或遭異物侵入，並藉該等穿孔使兩側受激
    磁面積相異，使產生磁力具有差異性，令旋轉方向具以單一
    性，增加磁力作力，使樞設於線圈組體中的轉子起動力增大
    ，可加快轉動速度。另上、下矽鋼片之軸心係延伸有可相互
    卡套之軸桿，以便具有定位之效果。因此，引證1未見有系
    爭案能降低馬達運轉時磁扭力現象功效之揭示，二者之之技
    術功效與系爭案並不相同。因此，引證1亦無法由其技術內
    容論斷系爭案不具進步性。
五、原告雖主張其係以引證1第4圖所示之實施例（激磁片體具有
    非垂直之階級狀側邊，其上完全無任何穿孔）與系爭案作比
    較，惟原處分理由（五）是以引證1第2圖所示之實施例，激
    磁片體上設置有若干穿孔之定子結構作為系爭案之比較對象
    ，認為引證1不足以證明系爭案違反新穎性規定。被告對於
    原告所主張之事項不僅未提出具體之相關說明，且與原告所
    主張之事項不符等等。經查，引證1第4圖之實施例業於引證
    1申請專利範圍第6項界定前述矽鋼片結構，其上、下激磁鋼
    片與該等穿孔，係可由階梯狀之形體取代。因此，階梯形狀
    之激磁鋼片與設有穿孔之激磁鋼片所達成之功效並無二致，
    亦即仍均無法達成系爭案能降低馬達運轉時磁扭力現象之功
    效。因此，被告認引證1未見有系爭案申請專利範圍界定「
    ... 該端緣與極面底端之二邊間各具有一非垂直之連接線。
    ... 」之揭示，系爭案極片與引證1之激磁片體整體結構形
    狀特徵容有差異，引證1不足以證明系爭案有違新穎性規定
    。且引證1未見系爭案能降低馬達運轉時磁扭力現象之功效
    ，系爭案較引證1具有功效之增進，所持立論尚無不合。原
    告主張被告就原告主張未提出具體之相關說明，且與原告所
    主張之事項不符部分，或被告應審查引證1階梯狀的效能如
    何，惟其並未對原告之主張作出公正合理之審查部分，並非
    可採。
六、原告又主張引證1第4圖之激磁片體51”、61”於其底緣一側
    形成非垂直之階級狀彎折線，另側形成一垂直線，仍令該激
    磁片體兩側邊緣線呈現不等長之不平衡狀態，與系爭案該端
    緣22與極面底端之二邊間各具有一非垂直連接線之特徵相較
    ，系爭案僅係引證1第4圖激磁片體一側非垂直之彎折線修改
    為兩側非垂直線之簡易變更，僅數量上之簡單增加而已，為
    熟習該項技術者所能輕易完成者；且系爭案修正前、後之專
    利說明書及圖示所載之內容，位於極片兩側之非垂直連接線
    可為曲線、具彎折之「彎折線」或斜線或弧線等；另系爭案
    專利說明書第9頁之創作說明（5）倒數第二行載明：「屬於
    其申請專利範圍之等效變化或修改都是系爭案之範圍。」，
    故系爭案極片側邊呈彎折線之非垂直連接線特徵確實涵括引
    證1第4圖所示激磁片體側邊的階梯狀邊緣設計等等。但查，
    引證1第4圖雖具有端緣A偏移之構造，惟其僅具有垂直之連
    接線及垂直之階梯狀連接線，與系爭案端緣與極面底端之二
    邊間各具有一非垂直之連接線或其等效之連接線者顯有差異
    ，且因引證1具有垂直之連接線及垂直之階梯狀連接線，仍
    使其極面51”無法有效降低馬達運轉時所發生之磁扭力現象
    。原告主張系爭案極片側邊呈彎折線之非垂直連接線特徵涵
    括引證1第4圖所示激磁片體側邊的階梯狀邊緣設計，系爭案
    僅係引證1第4圖激磁片體一側非垂直之彎折線修改為兩側非
    垂直線之簡易變更，僅數量上之簡單增加而已，為熟習該項
    技術者所能輕易完成一節，仍非可採。
七、引證2係80年6月19日申請，80年12月1日公告之第00000000
    號「非對稱定子極之改良結構」新型專利案，引證2之非對
    稱定子極包含有一定子及一轉子，其特徵在於：定子結構上
    設有一主繞組，且其定子之極面設計成一非對稱之幾何形狀
    ，該非對稱之幾何形狀亦產生一不平衡之磁力場，當電流加
    至定子繞組即可產生推斥磁場，使轉子隨推斥磁場之旋轉方
    向旋轉（申請專利範圍第1項參照）。經查，引證2定子之極
    面雖設計成一非對稱之幾何形狀，該非對稱之幾何形狀亦產
    生一不平衡之磁力場，但引證2為徑向繞線馬達（主要係運
    用於交流感應馬達）與系爭案軸向馬達技術領域不同，且引
    證2未見有系爭案二極片之構造之揭示；另引證2轉子在內，
    系爭案轉子在外，二者構造亦有差異，引證2不能證明系爭
    案不具新穎性；又引證2係提供一種非對稱定子極之新穎結
    構，其定子之極面與轉子間為一非對稱之幾何形狀，可使轉
    子直接產生運動，而不需輔助繞組與電容器來作啟動轉距之
    功效或其他技術功效（詳見專利說明書第4頁），惟引證2亦
    未見有系爭案能降低馬達運轉時磁扭力現象功效之揭示，引
    證2之技術功效與系爭案並不相同。因此，引證2亦無法單獨
    或結合引證1之其技術內容據以論斷系爭案不具進步性。
八、原告雖主張系爭案修正後申請專利範圍係將原屬附屬項之部
    分特徵併入其修正後之申請專利範圍第1項中，其申請專利
    範圍之狀態與原核准公告之內容業已改變，故針對引證1與
    系爭案間之比較，被告除考量原告當時所主張系爭案不具新
    穎性之情形外，應進一步審酌系爭案修正後申請專利範圍第
    1項相較於引證1以及引證1、2之組合是否具備進步性等等。
    但查，被告於審定書理由第六段已明「異議證據2（即引
    證1）及證據4（即引證2），未見有系爭案能降低馬達運轉
    時磁扭力現象之揭示，因此系爭案並無法經由異議證據2、
    4輕易組合而成，且較異議證據2及證據4有功效增進，具進
    步性」等語。已就系爭案修正後申請專利範圍第1項相較於
    引證1以及引證1、2之組合是否具備進步性部分加以論究，
    並非未加審酌。原告此部分主張自屬無據。
九、至於原告主張由引證2所揭示之定子中可以得知，其圖10及
    圖10A已具體揭示於其固定極1041兩側形成斜邊狀之非垂直
    邊緣，用以令極片形成磁力不平衡性之技術特徵。因此，結
    合引證1、2與系爭案相較，如原告所提附件1所示，引證2已
    揭露系爭案修正後專利範圍第1項中特徵，而系爭案於極面
    （21）二側各有一非垂直的連接線之特徵則在引證2中被揭
    露，系爭案修正後專利範圍第1項所界定之特徵為引證1及引
    證2簡易相加而得，其附屬項特徵亦完全被揭露於引證2，同
    係造成極片磁場分佈不均以降低磁扭力之功用，故不具進步
    性，故系爭案不具進步性等等。經查，引證2為徑向繞線馬
    達與系爭案軸向馬達技術領域不同，且引證2未見有系爭案
    二極片之構造之揭示，又引證2轉子在內，系爭案轉子在外
    ，二者構造顯有差異，引證2未見有系爭案能降低馬達運轉
    時磁扭力現象功效之揭示，因此，引證2並無法單獨或結合
    引證1之其技術內容據以證明系爭案不具進步性，業如前述
    。原告主張系爭案修正後專利範圍第1項所界定之特徵為引
    證1及引證2簡易相加而得，其附屬項特徵亦完全被揭露於引
    證2，不具進步性部分，核非可採。
十、從而被告以系爭案並無違反核准審定時專利法第105條準用
    第22條第4項、第98條第1項第1款及第2項之規定，而為異議
    不成立之審定，並無不合。訴願決定予以駁回，亦屬妥適，
    原告請求撤銷訴願決定及原處分，並命被告就系爭案為異議
    成立之處分，為無理由，應予駁回。
據上論結，本件原告之訴為無理由，爰依行政訴訟法第98條第3
項前段，判決如主文。
中    華    民    國    95    年     1    月   24     日
                          第三庭審判長法  官  姜素娥
                                      法  官  陳秀
                                      法  官  陳國成
上為正本係照原本作成。
如不服本判決，應於送達後20日內向本院提出上訴狀並表明上訴
理由，如於本判決宣示後送達前提起上訴者，應於判決送達後20
日內補提上訴理由書（須按他造人數附繕本）。
中    華    民    國    95    年     1    月   25     日
                                      書記官  王英傑


司法院資訊處製作；財團法人民間司法改革基金會備份。
